---
title: "Tutorial"
output: learnr::tutorial
runtime: shiny_prerendered
---

```{r setup, include=FALSE}
library(learnr)
knitr::opts_chunk$set(echo = FALSE)
```


## Tópico 1: Operaciones y vectores

*Operaciones aritméticas. Escriba en el recuadro y ejecute el código que se le pida haciendo click en `run code`*

Ecriba un código que calcule la raíz cuadradada de la suma de el cuadrado de 5 más el cuadrado de 3. **(resultado 5.830952)**:

```{r artimetica, exercise=TRUE}

```

*Vectores*

Defina un vector que contenga los números 4-8-23-75 en ese mismo orden:

```{r vectores1, exercise=TRUE, exercise.lines = 5}

vector_1 <- c()

vector_1

```

Defina un vector cuyo primer elemento sea el 5, el último el 20 y la secuencia aumente de uno en uno

```{r vectores2, exercise=TRUE, exercise.lines = 5}

vector_2 <- :

vector_2

```

Defina un vector cuyo primer elemento sea el 5, el último el 10 y la secuencia aumente de dos en dos

```{r vectores3, exercise=TRUE, exercise.lines = 5}

vector_3 <- seq()

vector_3

```


Defina un vector de la forma `555666777888999`

```{r vectores4, exercise=TRUE, exercise.lines = 5}

vector_4 <- rep()

vector_4

```

Extraiga de `vector_5` los siguientes elementos:

* el quinto elemento `95`
* los elementos de la posición 5 a la 10 `95  5 53 90 56 46`
* el mayor elemento `100`
* el menor elemento `5`
* los elementos de las posiciones 8, 10 y 2 en ese orden `90 46 79`
* los elementos del vector mayores a 50 `79  89  95  53  90  56  96  68  58  90  96  89  70  65 100  66`
* los elementos menores a 30 `29  5 11 25  5` 
* el último elemento usando la función `length`
* todos los elementos excepto los 5 últimos `29  79  41  89  95   5  53  90  56  46  96  46  68  58  11  90  25   5  33  96  89  70  65 100  66`


```{r vectores5, exercise=TRUE, exercise.lines = 14}

vector_5 <- c(29,  79,  41,  89,  95,   5,  53,  90,  56,  46,  96,  46,  68,  58,  11,  90,  25,   5,  33,  96,  89,  70,  65, 100,  66)


```



## Tópico 2: Data frames

Modifique el siguiente código para que se muestren solo las cinco primeras filas (si tiene dudas observe la pista "hint"):

```{r df1, exercise=TRUE, exercise.eval=TRUE}
mtcars
```

```{r df1-hint}
head(mtcars)
```

Muestre los nombres de las columnas de la tabla `mtcars`

```{r df2, exercise=TRUE, exercise.eval=TRUE}


```

Muestre el número de filas y columnas de `mtcars`

```{r df3, exercise=TRUE, exercise.eval=TRUE}


```

Haga un summary de la columna `mpg`

```{r df4, exercise=TRUE, exercise.eval=TRUE}


```

Cree una nueva tabla `mtcars_small` que contenga solo las 6 primeras columnas de `mtcars`

```{r df5, exercise=TRUE }
mtcars_small <- 

```

Extraiga las 3 primeras filas y 2 primeras columnas de `mtcars_small`

```{r df6, exercise=TRUE }
mtcars_small <- 

```


Aplique la función table a la columna `cyl`de `mtcars_small`

```{r df7, exercise=TRUE }
table() 

```




<!-- ### Quiz -->

<!-- *You can include any number of single or multiple choice questions as a quiz. Use the `question` function to define a question and the `quiz` function for grouping multiple questions together.* -->

<!-- Some questions to verify that you understand the purposes of various base and recommended R packages: -->

<!-- ```{r quiz} -->
<!-- quiz( -->
<!--   question("Which package contains functions for installing other R packages?", -->
<!--     answer("base"), -->
<!--     answer("tools"), -->
<!--     answer("utils", correct = TRUE), -->
<!--     answer("codetools") -->
<!--   ), -->
<!--   question("Which of the R packages listed below are used to create plots?", -->
<!--     answer("lattice", correct = TRUE), -->
<!--     answer("tools"), -->
<!--     answer("stats"), -->
<!--     answer("grid", correct = TRUE) -->
<!--   ) -->
<!-- ) -->
<!-- ``` -->

