---
title: "Documentos Quarto en RStudio"
format: html
---



## ¿Cómo crear un documento Quarto en RStudio?  
**Guía para principiantes**



### ¿Qué es Quarto?

[Quarto](https://quarto.org/) es una herramienta que te permite unir texto (con explicaciones), ecuaciones, imágenes y código R (con sus 
resultados) en un solo documento. Es ideal para tareas, informes y presentaciones en análisis de datos.



### Paso 1: Instalar Quarto (solo si es necesario)

1. Abre **RStudio**.
2. Ve al menú `Tools` > `Global Options` > `Quarto`.
3. Si ves un mensaje diciendo que no tienes instalado Quarto, haz clic en “Install Quarto”.

*En la mayoría de las versiones recientes de RStudio, Quarto ya está instalado, pero revisa por si acaso.*



### Paso 2: Crear un nuevo documento Quarto

1. En la barra superior de RStudio, haz clic en el botón **`File`** luego `New File` y selecciona **Quarto Document**.
2. Aparecerá una ventana llamada “New Quarto Document”:
    - **Title:** Escribe el título de tu trabajo, por ejemplo, `Ejercicios de R: parte 1`.
    - **Author:** Escribe tu nombre.
    - **Format:** Elige “HTML” (así podrás ver bien el resultado en el navegador).
3. Haz clic en **Create**.

Esto te abrirá un archivo con una estructura básica como esta:

````{markdown}
#| warning: false
#| eval: false

---
title: "Ejercicios de R: parte 1"
author: "Tu Nombre"
format: html
---

# Tu primer título

Algún texto introductorio.
````

Guarda tu documento con **nombre**:  
Por ejemplo: `R_01_kamal_romero.qmd`



### Paso 3: Estructura de un documento Quarto

- **Textos**: Escribes normalmente, como si fuera Word, pero usando títulos con `#`.
- **Código R**: Se coloca en “chunks” o bloques especiales.

**Ejemplo de chunk de código R:**

````{markdown}
#| warning: false
#| eval: false

```{r}
# Este es un bloque de código R
1 + 1
```

````

- El resultado de ese bloque aparecerá justo debajo cuando “compiles” el documento.



### Paso 4: Redactar la actividad

- Para cada ejercicio, usa títulos para organizar (por ejemplo, `## Ejercicio 1`).
- Añade explicaciones o comentarios antes/después de cada bloque de código.
- Pega tu código de R **dentro** de los ‘chunks’.

**Ejemplo:**

````{markdown}
#| warning: false
#| eval: false

## Ejercicio 1

En este ejercicio creo una matriz de ejemplo y muestro sus dimensiones.

```{r}
mi_matriz <- matrix(1:6, nrow = 2, ncol = 3)
dim(mi_matriz)
```

La matriz tiene 2 filas y 3 columnas.
````



### Paso 5: “Compilar” o Renderizar tu documento

1. Haz clic en el botón azul que dice **Render** (generalmente arriba a la derecha en el panel del editor).
2. Espera unos segundos.
3. Se abrirá automáticamente tu navegador mostrando el documento listo (verás el texto, los resultados y las gráficas).

- ¡Si aparece un error, repasa el código en los chunks y verifica los paréntesis/corchetes!



### Paso 6: Entregar el archivo

- Debes entregar **un archivos**:
  1. El archivo fuente `.qmd` (por ejemplo, `actividad_matrices.qmd`).
  <!-- 2. El archivo generado `.html` (por ejemplo, `actividad_matrices.html`). -->

<!-- Puedes comprimir ambos en un `.zip` para subirlos. -->



### Tips adicionales

- Si quieres agregar **comentarios** en el código que no se mostrarán en el output, usa el símbolo `#`.
- Si quieres escribir en **negrita**, encierra el texto entre `**así**`.



### Resumen de comandos útiles:

- Títulos:  
    - `# Título`  
    - `## Subtítulo`
- Texto normal: escribe como siempre.
- Bloque de código:

`````{markdown}
#| warning: false
#| eval: false

```{r}
# Tu código de R aquí
```
`````



### ¿Necesitas inspiración?

Aquí tienes el esqueleto de un archivo Quarto para una actividad de ejercicios:

````{markdown}
#| warning: false
#| eval: false

---
title: "Solución ejercicios de R"
author: "Tu nombre"
format: html
---

# Actividad matrices

## Ejercicio 1

Descripción corta.

```{r}
# Código R
```

## Ejercicio 2

Descripción...

```{r}
# Código R
```
````



**¡Listo!**  
Con estas instrucciones puedes crear, editar, compilar y exportar tu primer documento Quarto en RStudio sin 
complicaciones.

